【裁判字號】    93,訴,1746
【裁判日期】    950313
【裁判案由】    貪污治罪條例等
【裁判全文】
臺灣臺中地方法院刑事判決              93年度訴字第1746號
公  訴  人  臺灣臺中地方法院檢察署檢察官
被      告  辛○○
選任辯護人  陳國華律師
            林志忠律師
被      告  丁○○
選任辯護人  陳光龍律師
被      告  庚○○
選任辯護人  阮春龍律師
被      告  壬○○
被      告  癸○○
右２人共同
選任辯護人  郭隆偉律師
            劉正穆律師
上列被告因貪污治罪條例等案件，經檢察官提起公訴（92年度偵
字第22887號、93年度偵字第12781號），暨移送併辦（93年度偵
字第14588號、臺灣苗栗地方法院檢察署92年度偵字第4573號)，
本院判決如下：
    主  文
壬○○、癸○○共同竊盜，各處有期徒刑壹年。
辛○○、丁○○、庚○○均無罪。
    事  實
一、緣經濟部水利署第三河川局（以下稱第三河川局）所轄大安
    溪舊山線鐵路橋至蘭勢橋、蘭勢橋至白布帆橋河段之河川區
    域內土石堆，經臺灣高等法院臺中分院檢察署調查結果係屬
    贓物，依刑事訴訟法第133條第1項規定予以扣押，並依同法
    第142條第1項發還給經濟部水利署（以下稱水利署）依規定
    處理，水利署遂發函交由第三河川局將上開土石堆予以標售
    拍賣清除。其中第二、三堆土石（以下稱系爭第二、三堆土
    石），由誠信砂石股份有限公司（以下稱誠信公司）以總價
    3,077,800元得標，壬○○係誠信公司當時之負責人，於民
    國91年9月30日代表誠信公司與第三河川局簽訂土石標售契
    約書（以下稱系爭土石標售契約書），並繳清價款，雙方約
    定由誠信公司就系爭第二、三堆土石進行清運，且於契約書
    第2條第2款約定，誠信公司應依照清運作業前會勘之標示範
    圍及高程作業。因第三河川局之土石標售計畫預算書及契約
    附圖（河川區域內土石堆置示意圖(1)，即附圖一）所載之標
    售清除數量為2,798立方公尺，與現場堆置之土石體積明顯
    不符，第三河川局為標示清除範圍及高程，以俾順利完成標
    售清除工作，而於92年4月7日到現場辦理會勘，依水利署91
    年9月11日委請陶林數值測量公司（以下稱陶林公司）以航
    測方式測出之航測影像圖（即附圖二）確認清除位置，並依
    照現場量測釘定木樁及假設高程，誠信公司應遵守契約書第
    2條第2款之約定，依照該次會勘之結果進行清運。
二、依陶林公司之航測結果，系爭第二堆土石之體積為516立方
    公尺，第三堆土石之體積為41,090立方公尺，惟誠信公司竟
    以超出實際範圍且過大之範圍設置刺網圍籬，而與上開會勘
    結果不符，經第三河川局於92年4月30日去函誠信公司表示
    不予承認，並准予自同年5月1日開始清運，請該公司依實際
    所標示之範圍辦理清運工作。誠信公司遂自93年5月1日起開
    始進行清運，並由癸○○在現場執行指揮監工。詎壬○○及
    癸○○竟共同基於為誠信公司不法所有之犯意聯絡，由癸○○在現場指揮不知情之挖土機及砂石車司機，除在清運範圍
    內清運土石外，並擅自在第三河川局指定之土石堆範圍內超
    深挖掘或在範圍外挖掘，至同年5月14日止，共盜採該河川
    公地之土石達約327,662立方公尺。
    理  由
壹、證據能力之判斷
一、按司法院大法官會議第582號解釋為確保被告對證人之詰問
    權，認證人於審判中，應依人證之法定程序，到場具結陳述
    ，並接受被告之詰問，其陳述始得作為認定被告犯罪事實之
    判斷依據。至於被告以外之人（含證人、共同被告等）於審
    判外之陳述，依法律特別規定得作為證據者，除客觀上不能
    受詰問者外，於審判中仍應依法踐行詰問程序。其意旨在強
    調被告於審判中對證人詰問權之行使，並非謂被告以外之人
    在審判外之陳述仍須經被告行使詰問權始具證據能力，否則
    被告以外之人在警局之陳述，幾無可能經由被告詰問，則同
    法第159條之2豈不成具文，最高法院93年台上字第6761號判
    決可資參照。本案被告辛○○、丁○○、庚○○、壬○○、
    癸○○警詢中之陳述，對其他共同被告而言，均係被告以外
    之人於審判外之陳述，然檢察官、被告辛○○、丁○○、庚○○、壬○○、癸○○及其等之辯護人均知此情形，但未於
    言詞辯論終結前聲明異議，本院審酌其警詢筆錄做成之情況
    並無任何不適當之處，依上開刑事訴訟法第159條之5第2項
    之規定，應認被告辛○○、丁○○、庚○○、壬○○、癸○○等人於警詢中之陳述，對其他共同被告而言有證據能力，
    得為本案之證據。
二、證人即第三河川局局長陳隆政於93年3月24日偵查中具結後
    之證述，並無顯不可信之情況，合於刑事訴訟法第158條之3
    、第159條之1第2項之規定，有證據能力，得為本案之證據
    。
貳、有罪部分
一、認定犯罪事實所憑之證據及理由
  (一)大安溪舊山線鐵路橋至蘭勢橋、蘭勢橋至白布帆橋河段之河
    川區域內土石堆，經臺灣高等法院臺中分院檢察署調查結果
    係屬贓物，而依刑事訴訟法第133條第1項規定予以扣押，並
    依同法第142條第1項發還給水利署依規定處理，水利署遂發
    函交由第三河川局將該土石堆標售拍賣清除。其中第二、三
    堆土石，由誠信公司以總價3,077,800元得標，被告壬○○
    則於91年9月30日代表誠信公司與第三河川局簽定土石標售
    契約書，並繳清價款，雙方約定由誠信公司就上開第二、三
    堆土石進行清運，嗣誠信公司自92年5月1日起開始進行清運
    ，由被告癸○○在現場執行指揮監工，有臺灣高等法院臺中
    分院檢察署91年7月8日中分檢茂寬91查76字第008382號函、
    經濟部水利署91年7月17日經水政字第09150332800號函、經
    濟部水利署第三河川局92年4月30水三管字第00000000000號
    函、經濟部水利署第三河川局土石標售契約書各1份、經濟
    部水利署第三河川局自行收納款項統一收據1張在卷可憑（
    參見92年度偵他字第961號卷一第43、44、69、11頁、卷二
    第21頁），並為被告壬○○、癸○○所是認。
  (二)系爭土石標售契約書之附圖（即附圖一））係水利署河川勘
    測隊於91年7月23日測量後所繪製，就系爭第二、三堆土石
    之體積分別載為300立方公尺及2,498立方公尺（參見92年度
    偵他字第961號卷二第164頁所附之河川區域內土石堆置示意
    圖(1)）。惟河川測量隊就系爭第三堆土石測量之結果，其體
    積原係24,980立方公尺，然卻於轉載時發生錯誤，而誤載為
    2,498立方公尺，第三河川局未察而於辦理標售時逕予引用
    ，而於標售計畫預算書亦誤載為2,498立方公尺，系爭第三
    堆土石實際之體積遠大於圖面所載，業據共同被告即第三河
    川局管理課課長陳雍正、副工程司丁○○於92年10月20日警
    詢中供述及證人即第三河川局副工程司乙○○於本院95年2
    月27日審理時證述無誤。又誠信公司於91年10月7日以現況
    數量米數估算約達20萬立方公尺為由，向第三河川局申請准
    予展延期限（參見92年度偵他字第961號卷一第27頁所附之
    誠信公司91年10月7日誠信字第90004號申請書），足認雙方
    就系爭土石堆之體積、數量確存有疑義。
  (三)依系爭土石標售契約書第2條第2項約定，關於系爭土石標售
    之範圍，誠信公司應依照清運作業前會勘之標示範圍及高程
    作業。第三河川局先後於91年10月8日、92年2月19日辦理會
    勘，分別因河川勘測隊未派員到場及第三人吉林砂石行就系
    爭土石堆提出爭議而未能順利完成，該局復於92年4月7日辦
    理會勘，該次會勘結論為：「(一)本案係依水利署91年9月11
    日委請陶林公司航測影像圖確認本計畫清除位置，並依照現
    場量測釘定木樁範圍及假設高程辦理清除，請誠信砂石股份
    有限公司根據所定之木樁於清除範圍四周設置圍籬；自即日
    起釘定之木樁應由履約廠商負責保管且不得移動至完工查驗
    合格止。... (二)本案經與會人員共同現勘結果，有關本案土
    石堆（二、三）之清除範圍及高程以本局所訂之範圍及高程
    為基準，超出此範圍以外，誠信砂石股份有限公司若有疑義
    ，請自行與第三人訴請法院處理。..... 」（參見92年度偵
    他字第961號卷一第50、56、61頁所附之91年10月8日、92年
    2月19日、92年4月7日會勘紀錄）；被告壬○○、癸○○於
    警詢中亦均供稱92年4月7日辦理會勘之目的，係為確認系爭
    第二、三標土石堆現場範圍及清運高程，由第三河川局課長
    辛○○、承辦人員丁○○等人指定範圍，誠信公司則釘定樁
    點並沿樁點圈圍一條鐵絲網，經雙方會勘人員確認範圍後製
    作會勘紀錄，然後點交予誠信公司等語，佐以誠信公司於92
    年5月2日發文給第三河川局，於函文中亦表示該公司就92年
    4月7日之點交並無爭議（參見92年度偵他字第961號卷二第
    179頁所附之誠信公司92年5月2日函），足認該次點交作業
    已順利完成，誠信公司應依94年4月7日會勘所定之範圍就系
    爭土石堆進行清運。
  (四)被告丁○○於92年10月20日警詢中供稱：92年4月7日當天其
    依照陶林公司之航測影像圖（即附圖二）釘製噴紅漆界樁，
    並製作會勘紀錄，但其在製作會勘紀錄第三點時，誠信公司
    的黃俊傑就將會勘紀錄拿去影印，惟影印後黃俊傑拒絕簽名
    ，迄92年4月25日其收到誠信公司的誠信字第920425號函，
    請求准予同年5月1日開工，並在函中說明該公司以刺網圍籬
    作為清運範圍，其遂於92年4月30日會同第三河川局駐衛警
    楊始皇、庚○○、林豐程等人到現場，一到現場估算誠信公
    司將整個第二、三堆附近約比原來航測圖大好幾倍的河川區
    域，以刺網圍籬及黃色警示帶圈圍起來。其在辦理會勘時都
    有將陶林公司的航測影像圖提示給誠信公司人員看，並以92
    年4月30日以水三管字第00000000000號函文，告知該公司所
    做刺網圍籬範圍超出實際且過大，若有逾越範圍將依契約規
    定移請法辦等語，並有誠信公司92年4月25日誠信字第92042
    5號函、第三河川局92年4月30日水三管字第00000000000號
    函在卷可佐（參見92年度偵字第22887號卷第45頁、92年度
    他字第961號卷一第69頁），足認誠信公司於92年4月7日會
    勘後，確有擅自以刺網圍籬及黃色警示帶將圈圍區域擴大之
    事實。
  (五)被告丁○○於92年10月20日警詢中復供稱：其辦理時都以航
    測影像圖結果（即附圖二）為清運範圍，航測影像圖上也載
    明面積及體積，其係以航測影像圖所載之第二堆的底面積為
    0.0457公頃（即457平方公尺）、體積516立方公尺，第三堆
    的底面積為1.3699公頃（即13,699平方公尺）、體積41,090
    立方公尺為基準，估算系爭土石堆置之範圍等語，足認92年
    4月7日點交之範圍並不包括附圖二所示之鳥嘴型碎解場基台
    部分。又被告丁○○於92年5月14日發現誠信公司逾越清運
    範圍，已將碎解場基台上的砂石挖除，業據其於同次警詢中
    供述明確，且被告辛○○、丁○○於92年5月15日會同臺中
    縣調查站人員前往誠信公司清運現場查驗，經繪圖計算出誠
    信公司主張之範圍，第二堆之面積為14,200平方公尺，第三
    堆面積為56,600平方公尺（參見92年度他字第961卷二第99
    、100頁所附之大安溪河川圖籍第128號、92年5月15日查驗
    紀錄），遠超過附圖所載之第二堆及第三堆之底面積（第二
    堆為457平方公尺，第三堆為13699平方公尺）足證誠信公司
    確有於點交範圍外清運土石之事實。
  (六)系爭第二、三堆土石之數量，經水利署勘測隊於91年6月24
    日測量結果為96,750立方公尺（18000＋78750＝96750），
    於91年7月23日再次前往測量結果為25,280立方公尺（300
    ＋24980＝25280），而陶林公司航測結果為41,606立方公尺
    （516＋41090＝41606），有經濟部水利署91年10月11日經
    水勘字第00000000000號函附大安溪（舊山線鐵路至白布帆
    橋）土石堆置情形異動比較表在卷可考（參見92年度偵他字
    第961號卷一第107頁），該三次測量之數量雖然有異，然各
    次測量之總數量均未超過100,000立方公尺，且陶林公司測
    量時，係以每零點五米為一個取樣點，再依據前後航測的每
    個取樣點高差相減後，將每個高差計算值相加，再乘以面積
    ，即求得體積，乃此次航測最密之計算方式，有本院93年12
    月27日勘驗筆錄在卷可參，應認附圖所示陶林公司之航測圖
    就體積之計算正確，可以憑採。誠信公司自92年5月1日起至
    同年月10日止，總計挖掘土石數量超過27萬餘立方公尺（即
    17,313車次，其中尚不包括5月10日未統計之土石清運聯單
    ），此有扣案之「怪手取料明細」一張及砂石清運聯單一袋
    可證，且依被告庚○○於92年5月3日所拍攝之照片，其中挖
    掘第三堆之挖土機即有10輛、而砂石車於土石現場載運或等
    待載運者則有30輛左右（尚不包括未經拍攝在內之挖土機、
    砂石車及在第二堆挖掘之挖土機、砂石車在內），而臺中縣
    調查站派員到場蒐證顯示有大型挖土機十餘部及砂石車百餘
    部在現場施作，有該站92年5月12日豐肅字第09261502060號
    函（參見92年度他字第961號卷一第7頁）及其補送蒐證、搜
    索錄影帶4捲可憑，佐以證人即陶林公司之負責人戊○○於
    本院93年11月29日審理時證稱：第三堆土石於開採前後，南
    邊深度相距3、4公尺，北邊相距較大，有相距到11公尺；另
    於偵查中具結證稱：在清運前編號第三堆之土石堆，其最低
    點大約在海平面280公尺左右，而於清運後其最低點則是海
    平面275公尺左右，二者高低差距約有5公尺，甚或在該堆的
    東邊部分區域也被挖成斜坡，就第三堆的土石量前後二次航
    照的差距是323,625.5立方公尺，第二堆的土石量前後二次
    航照的差距是4,037立方公尺等語（第二、三堆數量合計之
    差距為327,662立方公尺），並有其提出之小航照圖8張及大
    安溪土石堆航測作業計算說明一紙附卷可佐（參見92年度他
    字第961號卷第83至92頁），參以臺灣臺中地方法院檢察署
    檢察官會同被告辛○○、丁○○及壬○○、案外人黃俊傑、
    臺中縣調查站人員於92年5月15日前往會勘結果，第二堆已
    呈凹陷區，距離地面差由0至3.2公尺不等，第三堆鄰近農田
    部分與農田高低差約由7.6公尺至10公尺不等，有履勘現場
    筆錄（參見92年度他字第961號函第103頁）及92年4月7日、
    4 月10日、4月28日、5月15日等清運前後之現場照片（參見
    扣案之大安溪河川區域內土石堆(二)(三)照片卷）可稽，足認被
    告壬○○及癸○○等確有逾越範圍挖掘土石並超挖之行為。
二、對被告辯解之判斷：
  (一)被告之辯解
  1.被告壬○○辯稱：伊雖係誠信公司之負責人，但只有在招標
    時去看過現場，清運作業都是被告癸○○在處理，開工後伊
    就沒有再去過；誠信公司以刺網及黃色警示帶圈圍之清運範
    圍即為92年4月7日該公司人員會同第三河川局人員釘樁點交
    之範圍云云。
  2.被告癸○○辯稱：伊僅在得標後到現場負責有關砂石開採、
    車輛人員調度指揮等工作。誠信公司在第二、三土石堆範圍
    有架設圍籬，該圍籬係在92年4月7日辦理會勘時所架設，現
    場之樁點都是其在現場指揮工人所釘的，並立即圈圍鐵絲網
    確認範圍。不知為何會發生航照圖與實際釘樁不符之情形。
    誠信公司均在圈圍之範圍內清運砂石，沒有越界或超深挖掘
    砂石云云。
  3.選任辯護人郭隆偉律師為被告壬○○、癸○○辯護稱：(1)依
    系爭土石標售契約書約定，如果第三河川局認為買受人有超
    深挖取之情事，亦應先期通知改善回復原狀，不依期改善者
    ，方得提出刑事告訴並終止買賣關係，本件純屬民事糾葛；
    (2)第三河川局管理課人員乙○○於91年10月8日至現場會勘
    時，即有樁點存在，足以確定誠信公司得標之範圍，被告壬○○、癸○○並未越界清運；(3)檢察官雖認為附圖二所示鳥
    嘴型之碎解場基台並非屬第三堆點交之範圍，然該部分是河
    川範圍內未經合法設置的砂石場，所挖取的當然是贓物，且
    迄今沒有第三人出來主張權利，當時是整堆查扣，該部分本
    來就在得標的範圍內，誠信公司當然可以挖取，不能認係竊
    盜云云。
  (二)本院之判斷
  1.被告癸○○自承其有參加92年4月7日之會勘點交，則其就當
    日點交之範圍自應知之甚詳；而誠信公司於92年4月7日會勘
    以後，確有擅自以刺網圍籬及黃色警示帶將圈圍區域擴大之
    事實，且證人戊○○就誠信公司挖取之深度及體積，業於本
    院審理時及偵查中證述甚詳，足認誠信公司有超深及超出範
    圍挖取之事實，均已如上述。被告癸○○係在現場負責指揮
    調度之人，就此事實當無不知之理，其辯稱均在點交範圍內
    進行清運，顯非可採。
  2.被告壬○○身為誠信公司之負責人，對每天公司進帳約2萬
    多立方公尺之土石數量及被告癸○○自92年5月1日起至同年
    5月14日止，每日動用數量龐大之挖土機及砂石車載運系爭
    土石堆等情，當無不知之理，其所辯亦非可採。
  3.由系爭土石標售契約書第12條第3項之約定：「經本局通知
    限期改善至恢復原狀，改善期間禁止清除外運；未於期限改
    善者，超挖之土石數，依契約單價罰款6倍金額，並依法以
    盜採砂石論處。違反上開規定者，終止契約，並不退還所繳
    之費用」，可知所謂「通知限期改善」，係關乎第三河川局
    得否依契約單價對誠信公司罰款及得否約止契約之問題，與
    第三河川局何時得提出竊盜罪之刑事告訴無涉；且刑法之竊
    盜罪係即成犯，行為一經完成，犯罪即屬成立，亦非屬告訴
    乃論之罪，告訴人之告訴僅在促使偵查機關就被告之犯行發
    動偵查而已，並非訴追之條件，第三河川局提出告訴與否均
    不影響檢察官對本件竊盜犯罪之偵查。選任辯護人郭隆偉律
    師執上開約定，辯稱：第三河川局應限期改善方得提出告訴
    ，本案純屬民事糾紛云云，顯屬有誤，要無可採。
  4.證人乙○○於本院95年2月27日審理時到庭證稱：伊於91年
    10月8日會勘時，並未看到地面上有界樁等語。承上所述，
    誠信公司的清運範圍應以92年4月7日會勘之結果為準，是選
    任辯護人郭隆偉律師辯稱：91年10月8日會勘即有椿點存在
    ，足以確定誠信公司得標之範圍，被告壬○○、癸○○並未
    越界清運云云，亦非可採。
  5.92年4月7日點交之範圍並不包括附圖二所示之鳥頭型碎解場
    基台部分，已如上述。且該部分砂石之體積為24,132立方公
    尺，點交部分之體積則為41,090立方公尺，二者體積與第二
    堆之體積合計亦僅65,738立方公尺（24132＋41090＋516＝
    65738），本案被告壬○○、癸○○就第三堆所挖取之砂石
    體積為30餘萬立方公尺，縱使其二人誤認該碎解場基台部分
    之砂石亦在點交之範圍內，其等所挖取之數量亦已遠遠超過
    實際上之數量，足認其二人主觀上確有盜採砂石之犯意，選
    任辯護人郭隆偉律師就此所辯亦非可採。
三、論罪科刑之理由
  (一)被告壬○○、癸○○所為，均係犯刑法第320條第1項之竊盜
    罪。
  (二)被告壬○○、癸○○先後自92年5月1日起至同年5月14日止
    ，於系爭河川地之第二、三土石堆及臨近區域，以挖土機、
    砂石車超寬、超深盜取砂石之行為，係於密切接近之時間及
    同地實施，侵害同一之法益，各行為之獨立性極為薄弱，且
    係出於同一竊盜之目的，依一般社會健全觀念，在時間差距
    上，難以強行分開，應視為數個舉動之接續施行，合為包括
    之一行為予以評價，屬接續犯，檢察官認係連續犯，容有誤
    會。
  (三)被告壬○○以自己共同犯罪之意思，與被告癸○○事先同謀
    ，而推由被告癸○○實施犯罪之行為，其二人為共同正犯。
    又其二人利用不知情之挖土機及砂石車司機為本件竊盜之犯
    行，均為間接正犯。
  (四)審酌被告壬○○、癸○○犯罪之動機、目的係為使誠信公司
    獲取暴利，且盜取之砂石數量龐大、所造成之損害非輕，且
    被告壬○○前因盜採砂石案件，甫於92年間經本院判處有期
    徒刑1年2月（此有臺灣高等法院被告前案紀錄表在卷可稽）
    ，竟於短期內復犯本罪，及其二人犯罪後猶設詞飾卸，難認
    有何悔意之態度等一切情狀，各量處如主文所示之刑。
四、被告壬○○、癸○○聲請傳訊證人即苗栗縣大湖地政事務所
    測量員甲○○到庭，以證明證人甲○○於92年9月17日受本
    院民事庭（本院92年度訴字第1606號）囑託到現場測量時，
    被告壬○○是依據樁點指界。惟本件土石清運之範圍係以92
    年4月7日會勘點交之範圍為準，且被告丁○○於92年4月30
    日到現場勘查時即已現發誠信公司擴大圈圍區域之情事，已
    如上述。而證人甲○○係於92年9月17日始到場測量，縱使
    其到庭證述被告壬○○當時係依現場之樁點指界，亦無從據
    以推認被告壬○○當日所指之樁點即係92年4月7日點交時所
    埋設之樁點，自亦無從憑其證述，對被告壬○○、癸○○為
    有利之認定，本院因認無傳訊之必要，不再予以傳訊，附此
    敘明。
、無罪部分
一、公訴意旨：被告辛○○自91年7月22日起至92年9月10日止擔
    任第三河川局管理課課長，負責綜理管理課業務及系爭第二
    、三堆土石之標售拍賣清運事宜；被告丁○○係第三河川局
    之副工程司，自91年12月22日起負責系爭第二、三堆土石之
    清運業務；被告庚○○自91年7月16日起迄今擔任第三河川
    局之河川駐衛警，負責取締未經申請使用許可而採取土石等
    業務，並自92年5月1日起至同年5月15日止，協助巡查系爭
    土石堆之清運工作，均係依據法令從事公務之人員。緣第三
    河川局所轄大安溪舊山線鐵路橋至蘭勢橋、蘭勢橋至白布帆
    橋河段之河川區域內部分土石堆，經臺灣高等法院臺中分院
    檢察署於91年7月間認定係屬贓物予以扣押，交由第三河川
    局依規定處理，並由水利署函文第三河川局將該等土石堆標
    售清除，其中系爭第二、三堆土石堆於92年9月17日由誠信
    公司得標，雙方於同年月30日簽訂土石標售契約書。被告壬○○與癸○○二人，共同基於意圖為誠信公司不法所有之犯
    意聯絡，自92年5月1日至92年5月14日止，除在清運範圍內
    清運土石外，並連續擅自在第三河川局指定之土石堆範圍內
    超深挖掘或在範圍外挖掘，而被告丁○○、辛○○及庚○○
    竟共同基圖利誠信公司之犯意聯絡，違背渠等負有查緝盜採
    土石職責之法令，非但故意不予查緝，先由被告丁○○及辛○○於92年5月1日、5月2日以簽呈、函稿擬具數量之差異係
    屬「不可歸責於廠商之責任」，而准予誠信公司清運至92年
    5月14日（即展延清運期限9天），並由被告丁○○及庚○○
    任令誠信公司超深、超寬挖掘土石，使誠信公司盜採該河川
    公地之土石達約327,662立方公尺，為原標售計劃預算書所
    載數量之117倍多之鉅量，因認被告辛○○、丁○○、庚○○三人共同涉有貪污治罪條例第6條第1項第4款之對於主管
    或監督之事務圖利他人之罪嫌。
二、檢察官之舉證：
    檢察官起訴被告辛○○、丁○○、庚○○涉嫌犯罪，係以下
    列事證為其論據：
  (一)依系爭土石標售契約書內第2條第2款之約定，雙方應於清運
    作業前會勘並標示範圍及高程，而91年7月17日水利署函文
    說明三曾要求就附件所示土石堆確實檢測，將各土石堆之數
    量、面積、位置、標售拍賣所得金額、現場照片... 等詳實
    作成紀錄，以為法院判決後續處理之依據並避免發生紛爭，
    有該契約書及水利署91年7月17日經水政字第09150332008號
    函各1份在卷足考。惟證人乙○○於91年9月23日在經該局河
    川駐警林豐程指引下前往現場勘查，已發現編號三之土石堆
    遠比編號四之土石堆還多（編號四之土石堆約為19,300立方
    公尺），而誠信公司於91年10月7日亦以誠信字第90004號函
    ，以其標得之數量約達20萬立方公尺，請求展延清運期限，
    ，又乙○○於92年10月14日、21日及31日就陶林公司以航測
    方式測量系爭土石堆合計數量為41,606立方公尺，約為原標
    售數量14.8倍一事，簽詢是否按原土石堆總價標售辦理土石
    堆清除或重新予辦理標售，並擬請再派勘測隊確實指明系爭
    第二、三土石堆位置及說明測量結果之數量，並現場說明，
    但被告辛○○卻分別批擬：「.... 仍依總價標售原則辦理
    ，至其位置請參閱前開來文之示意圖辦理」、「一擬依大署
    91年10月16日經水勘字第00000000000號函示，由職會同白
    副工程司現場訂定範圍及高程。二數量之疑義擬依大署91
    年10月11日經水勘00000000000號送臺中高分檢之數量，報
    請臺中高分檢核備」等語，或修改為「惟本標案本局已於91
    年9月17日辦理土石堆總價標售，當時之參考數量係以水利
    署勘測隊91年7月23日所測二、三堆合計之參考數量為2,798
    立方米，在本標售案之補充說明書第22條已詳載『各該土石
    堆標售計畫估價單及示意圖等所載僅供參考，如有增減，其
    利益及危險悉由各該得標人自行承受及負擔』」等語，並分
    別經該局局長陳俊宗及代理局長丁石核准，有該3份簽呈附
    於扣案之大安溪河川區域內土石堆(二)(三)標售卷內可稽，足徵
    本件在未為清運前雙方就清運之範圍、高程及數量存有極大
    之差異，且第三河川局仍堅持依補充說明書所載之約定執行
    。
  (二)經檢察官會同被告辛○○、丁○○及壬○○、案外人黃俊傑
    、臺中縣調查站人員於92年5月15日前往會勘結果，第二堆
    已呈凹陷區距離地面差由0至3.2公尺不等，第三堆鄰近農田
    部分與農田高低差約由7.6公尺至10公尺不等，有履勘現場
    筆錄一份及92年4月7日、4月10日、4月28日、5月15日等清
    運前後之現場照片分別附於卷內及扣案之扣案之大安溪河川
    區域內土石堆(二)(三)標售卷內稽，被告辛○○、丁○○及庚○○焉有不知之理乙情，益徵被告辛○○等人有容任被告壬○○逾越範圍挖掘並超深挖取土石之犯行。
  (三)被告辛○○未依水利署91年7月17日經水政字第09150332008
    號函示內容事先要求所屬確實將土石堆之數量、面積、位置
    標示清楚再行拍賣，反而於原承辦人員乙○○因位置、數量
    有爭議，一再簽請會勘或考慮重新標售時，僅批擬仍依總價
    標售原則辦理，而不令其會勘或重新標售，甚或以乙○○遲
    不辦理開工前會勘而簽請處分乙○○；其後更以數量之差異
    ，係屬「不可歸責於廠商之責任」，而准予誠信公司清運至
    92 年5月14日（即展延9天），其先後之論點顯然矛盾不一
    。蓋在簽訂系爭土石標售契約書前，乙○○即已於91年9月
    24日簽明該等數量遠逾19,300立方公尺，而被告辛○○在知
    悉數量已有差異下，卻仍於簽呈內批擬本案依補充說明書第
    22條之原則處理，而經該局局長陳俊宗核可，有該簽呈一份
    在卷足佐，且未批擬暫緩簽訂契約。其後於乙○○未承辦該
    項業務時，卻以因91年9月11日陶林公司航測影像圖資料，
    第三堆體積41,090立方公尺、第二堆體積516立方公尺，及
    原標售時參考依據數量為2,798立方公尺，顯見數量之差異
    係屬「不可歸責於廠商之責任」，而准予誠信公司清運至92
    年5月14日。又倘該數量之差異可作為延期之因素，何以在
    知悉後之訂約時未記明於契約書內，而於乙○○簽請核示時
    仍堅持依總價標售原則辦理？況所謂「不可歸責於廠商之責
    任」，應係指因第三人之事件或天災等其他不可抗力之事變
    等因素而言，然該等土石堆自始至終均存在於該處，未有變
    動，廠商於標售前自可前往勘察及施測，並預估清運期限內
    能否清除完畢，且被告辛○○於標售後不久即知其數量有異
    ，何以事後才以數量差異為不可歸責於廠商而准其展期？再
    者，由該標案之土石堆標售參考數量合計僅為2,798立方公
    尺，而誠信公司係以總價3,077,800元參加應買之事實可知
    ，誠信公司對於系爭土石堆標售數量之認知亦絕非僅為上開
    測量結果即2,798立方公尺而己，否則要無可能以市價之十
    多倍左右之高價（即每立方公尺價格1100元）應買，故第三
    河川局以數量差異而准予展期，實屬可議；況該等土石堆標
    售計畫補充說明書第22條亦明載「本標案以各該土石堆現況
    總價標售，開標前請廠商自行至現場查估數量。各該土石堆
    標售計畫估價單及示意圖等所載僅供參考，如有增減，其利
    益及危險悉由各該得標人自行承受及負擔」等語，有該計畫
    補充說明書1份在卷可稽，是依標售計畫補充說明書內即已
    要求廠商自行至現場查估數量，得標人焉能事後要求展期。
    足見被告辛○○及丁○○等人確有假藉展期而使誠信公司盜
    採土石之犯意。
  (四)被告辛○○明知第三河川局與誠信公司就清運之範圍、高程
    及數量雙方認知上既存有極大之差異，竟未會勘標示清楚後
    再行准予清運，而於誠信公司所做刺網籬超出實際範圍過大
    ，與被告丁○○於函稿內僅記載「貴公司對於『大安溪河川
    區域內土石堆(二)、(三)標售計畫』所做刺網籬其範圍超出實際
    且過大，如此未依本局會勘是日所標示之範圍，本局不予承
    認，並即請依實際所標示之範圍辦理清運工作，否則將依盜
    採河川砂石移請法辦」等語，並未要求該公司迅將刺網圍籬
    拆除，且亦未嚴格督查以防止渠等盜採或於發現盜採時即依
    法移送法辦，反而核准其自92年5月1日開始清運，此有該局
    92年4月30日00000000000號函1份足憑，又被告辛○○既知
    上情，理當責由所屬按日並請求警方配合前往監視、查緝，
    況其確曾於92年5月7日會同被告丁○○、庚○○前往勘查系
    爭土石堆清除之情形，豈會不知誠信公司已逾越清運數量；
    另被告丁○○明知誠信公司以刺網圍籬擴大圈圍，而本件土
    石堆案件於清運前後因誠信公司與吉林砂石行發生爭執及第
    三河川局前局長遭羈押而於報上喧擾不已，自當按日前往監
    工，如有違法事宜並請求警方取締，而其復曾於92年5月1日
    、5月6日及5月7日出差3次，有第三河川局丁○○之差勤紀
    錄及當月河川巡防日誌各1份在卷可考，自當知誠信公司如
    何越界盜採及超深挖掘；另被告庚○○係該河川區段之駐衛
    警，協助督查誠信公司清運工作是否逾越範圍，自應依規定
    勤加巡視，以避免誠信公司利用清運機會盜採河川區域內外
    之土石，且其自5月1日起至5月10日止，亦確曾出差7天，有
    第三河川局庚○○之差勤紀錄1張在卷可考，惟其與被告丁○○對於第三河川局所設置之木樁及黃線帶之不見，竟視若
    無睹，且對誠信公司如何越界盜採及超深挖掘，亦未加以制
    止，是渠等有圖利誠信公司盜採砂石之犯意極明。
三、被告之辯解：
    被告辛○○、丁○○、庚○○均堅決否認有圖利誠信公司之
    犯行，並各自辯解如下：
  (一)被告辛○○辯稱：
  1.本案係總價拍賣，相關數量疑義，在契約補充說明書第22條
    已經有規範，其係依該條約定內容辦理。且其有請教第三河
    川局的法律顧問，他也是認為相關規範沒有規定說不得清運
    ，所以應該繼續辦理清運。
  2.關於工期之計算，每一堆開標後都是以每天清運量3,000立
    方公尺為計算基準，但是數量少的話，會酌以加計作業準備
    時間。土石數量差異並非由得標人造成，因此以陶林公司航
    測數量為基準，造成數量變更之後，才准予展延工期。且本
    案有不能不展期之理由，因為如果沒有合理工期讓廠商清除
    土石堆，若未清除完畢，汛期來臨時有可能因為土石堆阻擋
    水流，造成洪水通洪斷面減少而致生水患，後果恐無人能承
    擔。本件准予展期時，函文副本有知會檢調單位，檢調單位
    如果認為這樣做是犯罪，卻沒有及時制止，等其執行完畢才
    據以起訴，使其有不知所措之感。
  3.本案確有查緝之事實，92年5月14日工期屆滿當日其有去現
    場看，以目視現場並沒有辦法看出有超挖事實，以同年5月
    15日查驗圖來說明，縱深約200公尺，超深挖才191公分，等
    於1公尺不到1公分，以目視絕對沒有辦法看出，所以其在92
    年5月15日會同檢調人員查驗之後，發覺有超深挖取之事實
    ，即立刻依契約相關約定，對誠信公司罰款4億餘元，並以
    違反水利法罰鍰5百萬元，並移送法辦。
  (二)被告丁○○辯稱：
  1.檢察官認為其容任廠商挖取32萬多立方公尺砂石，該數量係
    不正確的。系爭土石標售契約書約定以總價論堆計算，而數
    量僅供參考，契約既然合法，其依法執行合法契約，應無違
    法。
  2.其與廠商沒有任何關係，沒有理由把自己與全家幸福都往地
    獄推，自80年擔任基層公務人員至今，從未有非分之想，操
    守可以供大家檢驗，其僅係執行上級長官的決策而已。
  (三)被告庚○○辯稱：
    本案為標售砂石許可案，並非盜採砂石案件，從上網發包、
    標售到執行，均由局內人員承辦，其擔任駐衛警，並未負責
    相關標售業務，絕無圖利得標廠商之可言。
四、本院之判斷：
  (一)按貪污治罪條例第6條第1項第4款之圖利罪，要必以為自己
    或第三人圖取不法利益之犯意，始克當之，而有無此項犯意
    ，須以證據認定之，不得以公務員失當行為之結果，使人獲
    得不法利益，遽行推定其自始即有圖利他人之犯意，最高法
    院86年度台上字第5083號、88年度台上字第5311號判決可資
    參照。又貪污治罪條例業於91年11月7日經總統公布修正，
    修正後之該條例第6條第1項第4款規定：「對於主管機關或
    監督事務，明知違背法令，直接或間接圖自己或其他私人不
    法利益，因而獲得利益者。」所謂「明知」係指主觀上有違
    背法令，以積極行為圖取不法利益之直接故意，客觀上並將
    該犯意表現於行為而言，故間接故意與過失，均不屬之。
  (二)被告辛○○自91年7月22日起至92年9月10日止擔任第三河川
    局管理課課長，負責綜理管理課業務及系爭第二、三堆土石
    之標售拍賣清運事宜；被告丁○○係第三河川局之副工程司
    ，自91年12月22日起負責系爭第二、三堆土石之清運業務；
    被告庚○○自91年7月16日起迄今擔任第三河川局之河川駐
    衛警，負責取締未經申請使用許可而採取土石等業務，並自
    92年5月1日起至同年5月15日止，協助巡查系爭土石堆之清
    運工作，均係依據法令從事公務之人員，業據其3人供述在
    卷。
  (三)大安溪舊山線鐵路橋至蘭勢橋、蘭勢橋至白布帆橋河段之河
    川區域內土石堆，經臺灣高等法院臺中分院檢察署調查結果
    係屬贓物，而依刑事訴訟法第133條第1項規定予以扣押，並
    依同法第142條第1項發還給水利署依規定處理，水利署遂發
    函交由第三河川局將該土石堆標售拍賣清除。其中第二、三
    堆土石，由誠信公司以總價3,077,800元得標，被告壬○○
    則於91年9月30日代表誠信公司與第三河川局簽定土石標售
    契約書，並繳清價款，雙方約定由誠信公司就上開第二、三
    堆土石進行清運，已如上述。
  (四)關於清運數量方面：
  1.河川測量隊於91年7月23日就系爭第三堆土石測量之結果，
    體積原係24,980立方公尺，卻於轉載時發生錯誤，而誤載為
    2,498立方公尺，第三河川局未察，而於辦理標售時逕予引
    用，在標售計畫預算書上亦誤載體積為2,498立方公尺，系
    爭第三堆土石實際之體積遠大於圖面所載，已如上述。又原
    承辦本標案之第三河川局副工程司乙○○於91年9月23日到
    現場勘查時，發見編號三之土石堆數量大於編號四之土石堆
    （編號四之體積為19,300立方公尺），然附圖一及標售計畫
    預算書上，就第三堆之體積均僅記載為2,498立方公尺，而
    誠信公司於91年10月7日又以誠信字第90004號函稱該公司標
    得之系爭第二、三堆土石堆，現況米數估算約達20萬立方米
    ，請求准予展延期限，數量顯有疑義，乙○○遂於91年9月
    24日簽擬定於91年10月8日會同誠信公司職員、水利署勘測
    隊會勘，但因水利署勘測隊未到場而未完成會勘事宜。嗣水
    利署於91年10月11日以經水勘字第00000000000號函，檢送
    該署於91年9月11日委請陶林公司以航測方式測量土石堆置
    位置及體積計算，所測得之影像圖（即附圖二）上，第二堆
    之體積為516立方公尺，第三堆之體積為41,090立方公尺，
    業據證人乙○○於本院95年2月27日審理時證述在卷，並有
    誠信公司91年10月7日誠信字第90004號函、水利署91年10月
    11日以經水勘字第00000000000號函在卷可稽（參見92年度
    偵他字第961號卷一第27、46頁），足認系爭第二、三堆土
    石堆之數量確實存有極大之差異。
  2.乙○○因認為體積數量差異太大，而於91年10月14日、21日
    及31日，簽詢是否按原土石堆總價標售辦理土石堆清除或重
    新予辦理標售，並擬請再派勘測隊確實指明編號二、三土石
    堆位置及說明測量結果之數量。被告辛○○則於乙○○上開
    簽呈分別批擬：「... 仍依總價標售原則辦理，至其位置請
    參閱前開來文之示意圖（按：即附圖二）辦理」、「一擬依
    大署91年10月16日經水勘字第0913200042 0號函示，由職會
    同白副工程司現場訂定範圍及高程。二數量之疑義擬依大署
    91年10月11日經水勘字第00000000000號函送臺中高分檢之
    數量，報請臺中高分檢核備」，或修改為「惟本標案本局已
    於91年9月17日辦理土石堆總價標售，當時之參考數量係以
    水利署勘測隊91年7月23日所測二、三堆合計之參考數量為
    2,798立方米，在本標售案之補充說明書第22條已詳載『各
    該土石堆標售計畫估價單及示意圖等所載僅供參考，如有增
    減，其利益及危險悉由各該得標人自行承受及負擔』，鑒請
    鈞署核備」等語，並分別經該局局長陳俊宗及代理局長丁石
    批示核准，第三河川局並於91年11月1日以水三管字第09150
    090870號函，報請水利署及臺灣臺中地方法院檢察署核備，
    此業據證人乙○○於本院95年2月27日審理時證述在卷，並
    有第三河川局91年11月1日以水三管字第09150090870號函、
    乙○○91年9月24日、10月14日、10月21日、10月31日簽呈4
    份可憑（參見92年度他字第961號卷一第51頁、扣案之大安
    溪河川區域內土石堆(二)(三)標售卷）。
  3.嗣因水利署及臺灣臺中地方法院檢察署未就上開核備函文表
    示意見，乙○○遂於91年11月27日復以簽呈表示擬再請示水
    利署是否可依原土石堆總價標售辦理，或重新予辦理標售再
    行遵辦，經被告辛○○批擬：「一本案已於91年11月1日報
    請大署核備在案，且依補充說明書第22條所載，並職之前所
    加簽意見，已無任何數量上之疑義；仍請白員儘速辦理開工
    前會勘，俾得標廠商能依契約執行清運工作。二另該廠商已
    繳妥得標金額近二個月，因白員遲不辦理開工前會勘之故，
    致令廠因而影響其權利及商機而請求賠償或訴諸媒體申訴時
    ，當由白員負責處理解決之」；被告辛○○並因乙○○遲不
    辦理開工，而於91年12月2日予以簽報處分，均經代理局長
    丁石批示「如辛○○課長擬」、「如擬，惟為業務推展請先
    另派監工」，乙○○並因而遭處分申誡2次，此有乙○○91
    年11月27日簽呈、辛○○91年12月2日簽呈、第三河川局91
    年12月18日水三人字第09107004430號函稿在卷可佐（參見
    本院卷三所附乙○○92年2月13日說明狀之附件11、12、13
    、15）。
  4.茲應究明者，乃被告辛○○在知悉數量差異之情況下，仍於
    上開簽呈批擬應依現況總價標售原則，由誠信公司就系爭第
    二、三堆土石現況進行清運之行為，是否係明知違背法令，
    而故意圖利誠信公司之行為。
  (1)依臺灣高等法院臺中分院檢察署91年7月18日會議記錄第三
    點之記載：「領回之土石，由第三河川局依法處理，或拍賣
    ，或回填，或為其他適法處置。如為拍賣時，為求能儘速處
    理完畢，可由三河局依各土堆現況總價拍賣」（參見本院卷
    一第182頁至184頁），第三河川局遂依上開會議結論，於大
    安溪河川區域內(二)(三)土石堆標售計畫補充說明書（以下稱補
    充說明書）第22條規定：「本標案以各該土石堆標現況總價
    標售，開標前請廠商自行至現場查估數量。各該土石堆標售
    計畫估價單及示意圖等所載僅供參考，如有增減，其利益及
    危險悉由各該得標人自行承受及負擔。」，足證系爭標案係
    依臺灣高等法院臺中分院檢察署上開會議紀錄第三點之結論
    ，以現況總價標售之原則辦理招標。而補充說明書係招標文
    件之一，且誠信公司於91年9月17日即已得標（參見扣案之
    大安溪河川區域內土石堆(二)(三)標售卷），證人乙○○雖於91
    年9月24日簽明第三堆之數量遠逾第四堆之19,300立方公尺
    ，然相關招標文件就此等情形，並無拍賣無效或得重新辦理
    標售之記載，於誠信公司業已於91年9月17日依法定程序得
    標之情況下，被告辛○○認應依照上開招標文件所定之條件
    履行，而於乙○○之簽呈內批擬本案依補充說明書第22條之
    原則處理，且經該局局長陳俊宗批示核可，堪認被告陳雍正
    批擬之意見並非無據；佐以水利署於91年7月17日以經水政
    字第09150332800號函行文給第三河川局，於函文內促請該
    局儘速將系爭土石堆標售拍賣清除，且限於文到一個月內辦
    妥（參見92年度他字第961號卷一第44頁），足認被告辛○○在此時間限制之顧慮下，未批擬暫緩簽訂契約，而於91年
    9月30日依招標公告所定之條件與誠信公司簽訂系爭土石標
    售契約書，並非無因，尚難據此逕認其有圖利誠信公司之故
    意。
  (2)系爭土石標售契約書係於91年9月30日簽訂，水利署則係於
    91年10月11日始以該署經水勘字第00000000000號函檢送陶
    林公司航測影像圖至第三河川局，是被告辛○○確知系爭土
    石堆體積之數量差異時，業與誠信公司簽訂上開契約，且依
    契約書第5條之約定，上開補充說明書亦屬契約之一部分。
    被告辛○○認上開補充說明書第22條既已約定數量錯誤之風
    險不論溢算或短少，均由契約兩造當事人承受、負擔，第三
    河川局應依上開約定履行，遂於證人乙○○之91年10月14日
    、10月21日、10月31日簽呈上，批擬數量之疑義依陶林公司
    之航測影像圖及契約補充說明書第22條之原則辦理，且分別
    經局長陳俊宗或代理局長丁石批示核准後，於91年11月1日
    以水三管字第09150090870號函，報請臺灣高等法院臺中分
    院檢察署及水利署核備，堪信被告辛○○主觀上係認為其依
    契約行事，並未違法。即令本標售案初始即因附圖一之數量
    轉載錯誤，被告辛○○未察而據以辦理招標，有行政上之疏
    失，以致誠信公司得標、簽約後，發生法律見解歧異之問題
    ，然依上揭最高法院判決之意旨，尚難逕認被告辛○○有何
    明知違背法令之直接故意。
  5.證人乙○○於91年12月11日經被告辛○○口頭告知將改派主
    辦後，即於同年月12日以簽呈移交本案標售計畫預算書3份
    、契約書副本1份及相關文件，並簽請核派續辦之人員，被
    告辛○○於同年月13日批擬改派被告丁○○擔任監工事宜，
    並經代理局長丁石批示核可，被告丁○○遂自91年12月22日
    起接任續辦乙○○之業務，此有上開簽呈在卷可憑，並據被
    告丁○○供述無誤。
  6.證人即第三河川局之法律顧問丙○○律師於本院93年11月29
    日審理時到庭證稱：其於92年4月起至92年12月止擔任第三
    河川局之法律顧問，系爭第二、三堆土石數量在標售後有委
    請陶林公司測量，結果第三堆總數量區分為二部分，一個舊
    沙堆2萬多立方公尺，另外一個4萬多立方公尺，因此辦理清
    運作業時發生爭議，誠信公司認為第三堆應包括舊沙堆及另
    一個4萬多立方公尺，另外一家吉林砂石場則認為標售的數
    量只有標單上所載的2,798立方公尺，二家業者分別向第三
    河川局提出異議，當時第三河川局認為誠信公司得標之範圍
    不包括舊沙堆，因此委託其撰擬回函回復廠商。經其瞭解，
    誠信公司是以3百多萬元得標，因有發生數量差異，所以核
    算誠信公司得標的單價每立方公尺為70多元，即是以3百多
    萬元對4萬多立方公尺為計算，據其瞭解，當時臺灣高等法
    院臺中分院檢察署查扣大安溪河川區域外，盜採沙石堆解除
    扣押的保證金是每立方公尺80元，另外，相關投標資料說明
    及契約，就標售沙石堆的範圍，是記載以現場堆置的土石堆
    為準，數量的增減由得標業者自行負擔。當時其有建議第三
    河川局在契約書上不要標明數量，但是第三河川局最後還是
    有登載數量，因為他們是用招標工程的估價單，估價單上有
    數量欄，他們就依習慣填上去，然後在後面加註本數量僅供
    參考。因此當時其與第三河川局均未往數量錯誤的方向去思
    考判斷，而是要積極去執行契約辦理清運，當時誠信公司態
    度是拒絕，不願意只清運那4萬多立方公尺，因為誠信公司
    認為他清運的範圍應包括舊沙堆，被告辛○○、丁○○就此
    問題有詢問其意見，其認為第三河川局是賣方，有關交付買
    賣標的物的數量，賣方可以自行決定，至於買方不同意，就
    由買方自行依法主張權利，因此其就建議第三河川局發函給
    誠信公司，請該公司限期辦理清運前的會勘作業，否則就要
    解除契約等語，益證被告辛○○係依照丙○○律師之建議，
    遵照契約之約定履行，並無圖利誠信公司之故意。
  7.依公務員服務法第2條前段之規定：「長官就其監督範圍以
    內所發命令，屬官有服從之義務。」。被告丁○○係自91年
    12 月22日始接辦本件標案，並未參與系爭土石堆之標售、
    簽約業務，其接辦後依第三河川局局長所批示核可之上開公
    文，及管理課課長辛○○之指示，按現況總價標售原則辦理
    誠信公司就系爭土石堆之清運業務，於92年2月19日、92年4
    月7日以公函通知臺灣高等法院臺中分院檢察署、臺灣臺中
    地方法院檢察署、苗栗縣警察局大湖分局、吉林砂石行、誠
    信公司、水利署、第三河川局政風室、律師等相關單位屆時
    至現場會勘，並於92年4月7日依陶林公司之航測影像圖噴漆
    釘樁，完成點交作業，其行為合於公務員服務法第2條前段
    關於服從義務之規定，難認其就此有何違背法令之行為。
  (五)關於清運期限方面：
  1.系爭土石標售契約書於91年9月30日即已簽訂完成，而水利
    署係至91年10月11日始檢送陶林公司之航測影像圖予第三河
    川局，已如上述，檢察官質疑「倘該數量之差異係屬可作為
    延期之因素，何以在知悉後之訂約時未記明於契約書內，而
    於乙○○簽請核示時仍堅持依總價標售原則辦理」乙節，容
    有誤會。
  2.依系爭土石標售契約書之約定，誠信公司之清運期限係自91
    年10月10日起至91年10月14日止，共計5日。惟誠信公司於9
    2年4月18日發函給第三河川局局長陳隆政，以系爭第二堆土
    石之體積為516立方公尺，第三堆土石之體積為65,222立方
    公尺（即除92年4月7日點交之41,090立方公尺外，自行加計
    未點交之鳥頭型碎解場基台上之土石體積24,132立方公尺）
    為由，請求將清運期限展延為22日。局長陳隆政即批示請管
    理課依規定研處，經被告丁○○簽擬錄案後，計算系爭第二
    、三堆土石之體積合計41,606立方公尺，以每日清除3,000
    立方公尺計算，需工期14日，扣除原契約之工期5日，而於
    92年5月1日簽擬准予展延清運期限9日，並經局長陳隆政批
    示核可，第三河川局即於92年5月2日發函給誠信公司，於函
    文中說明體積之差異係屬於系爭土石標售契約書第4條第2項
    所指「不可歸責於廠商之責任」，因而准予總工期14日清運
    ，此業據被告丁○○於警詢中供述甚詳，並有誠信公司92年
    4月18日誠信字第920418號函、第三河川局92年5月2日水三
    管字第09202006710函（參見扣案之大安溪河川區域內土石
    堆(二)(三)標售卷二第82至84頁）可佐，互核相符。
  3.檢察官認為系爭土石標售契約書第4條第2項所謂之「不可歸
    責於廠商之責任」，應係指因第三人之事件或天災等其他不
    可抗力之事變等因素而言，誠屬卓見。然大安溪沿岸河川區
    域線外之土石原料當時之市價為每立方公尺70至80元，（參
    見92年度偵字第22887號卷第84頁所附之大安溪沿岸河川區
    域線外砂石場砂石物價表），誠信公司以總價3,077,800元
    標得系爭第二、三堆土石，依照雙方於92年4月7日點交之土
    石體積41,606立方公尺計算，誠信公司係以每立方公尺約74
    元得標（0000000÷41606≒74），經核與當時之市價相符。
    而第三河川局於91年9月17日、18日開標之各標案，原則上
    係以每日清運量3,000立方公尺為工期計算基準，惟數量較
    少者酌予加計作業準備時間，系爭第二、三堆土石堆在水利
    署製作之該計畫書內記載之體積僅2,798立方公尺，因此依
    上述原則估算工期為5日（參見本院卷一第166頁所附之大安
    溪河川區域內土石堆標售計畫書）。被告丁○○以系爭第二
    、三堆土石之實際體積41,606立方公尺，每日清運數量為3,
    000立方公尺，算得所需工期為14日，自屬合理（41606÷30
    00≒14），若誠信公司按照點交之範圍及數量加以清運，即
    無圖得不法利益之可言。又系爭土石標售契約之性質為私法
    上之買賣契約，依契約自由原則，倘第三河川局與誠信公司
    雙方於合理之範圍內合意變更清運期限，應為法之所許。被
    告丁○○依行政機關內部作業之正常程序，就展延期日一事
    ，以簽呈呈請上級主管批示，被告辛○○在該簽呈內予以核
    章，再經第三河川局局長陳隆政批示核可後，始以第三河川
    局之名義發文通知誠信公司准予展期，同時以公文副知臺灣
    高等法院臺中分院檢察署、臺灣臺中地方法院檢察署、法務
    部調查局苗栗縣調查站、苗栗縣警察局大湖分局、水利署、
    第三河川局政風室，縱使其誤解系爭土石標售契約書第4條
    第2項「不可歸責於廠商之責任」之意義，而引用該條做為
    准予展期之理由，亦難認被告辛○○、丁○○二人簽擬准予
    展延清運期限之行為係屬違法。
  (六)關於查緝誠信公司超挖行為方面：
  1.被告辛○○、丁○○部分
  (1)誠信公司於92年4月25日發函給第三河川局，表示預訂於同
    年5月1日開工，請求准予開工（參見92年度偵字第22887號
    卷第45頁所附之誠信公司92年4月25日誠信字第920425號函
    ）。被告丁○○到現場勘查發現誠信公司有擅自擴大圈圍區
    域之情事，而於92年4月28日簽擬「即請暫緩所有清運工作
    ，否則將依盜採移請法辦」之意見，被告辛○○亦於該函稿
    上蓋章（參見本院卷一第137頁所附之函稿），然因局長未
    予核准被退回重簽，被告丁○○始於92年4月28日簽擬「誠
    信公司所做刺網圍籬範圍超出實際且過大，如此未依本局會
    勘是日所標示之範圍，本局不予承認，並即請依實際所標示
    之範圍辦理清運工作，否則將依盜採河川砂石移請法辦」之
    意見，經被告辛○○加註「本案准予自92年5月1日開始清運
    ，並依契約規定施作」後，經局長陳隆政批示核可，而於92
    年4月30日以水三管字第00000000000號函行文給誠信公司（
    參見扣案之大安溪河川區域內土石堆(二)(三)標售卷二第58頁、
    92年度他字第961號卷一第59頁）。足認被告辛○○、丁○○就此並無圖利誠信公司之故意，檢察官認被告辛○○、丁○○並未要求誠信公司迅速將刺網圍籬拆除，反而核准其自
    92年5月1日開始清運乙節，亦有誤會。
  (2)嗣誠信公司分別於92年4月30日、5月2日、5月19日致函第三
    河川局，及於92年5月6日以臺中民權路郵局第1928號存證信
    函，指摘被告丁○○自行口頭推翻92年4月7日點交之土石範
    圍，並表示要動用公權力阻止該公司開工清運云云，有誠信
    公司上開函文附卷可查。倘使被告丁○○有圖利誠信公司之
    行為，按理誠信公司應不可能對其為如此之指摘；佐以被告
    丁○○於92年5月9日自行簽請處分，並請另派能力更佳之人
    擔綱（參見扣案之大安溪河川區域內土石堆(二)(三)標售卷二第
    173頁所附之被告丁○○92年5月9日簽呈），若其有圖利誠
    信公司之行為，豈會因不願意繼續辦理系爭標售案，而自行
    簽請處分，益證被告丁○○並無違法行事以圖利誠信公司之
    行為。
  (3)被告丁○○除辦理執行系爭標售案之外，尚有其他業務，其
    自92年4月2日起至92年12月31日止奉派辦理大里溪、草湖溪
    、筏子溪水門維護、操作管理技術服務計畫（參見本院卷一
    第106頁附之第三河川局92年3月25日水三人字第0920700062
    0號令），參以被告自92年1月10日至92年5月13日所承辦公
    文案件共計85件（參見本院卷一第107至110頁所附之查詢資
    料），經核與證人即第三河川局局長陳隆政於93年3月24日
    偵查中證稱：「（問：丁○○是否應每天到大安溪河川區域
    內土石堆第二堆、第三堆去巡視？），答：他本身還有他的
    業務，所以要看情況去」等語相符。又被告辛○○於92年5
    月1日開工日之河川巡防日誌上業已批擬「二、三堆清運期
    間，請將該區列為重點巡防區域」（參見93年度偵字第1278
    1號卷第43頁所附之92年5月1日河川巡防日誌），自不能以
    被告辛○○未責由被告丁○○按日前往監工，即認為其二人
    有容任誠信公司盜採砂石之行為。
  (4)被告丁○○僅於92年5月1日及5月7日前往系爭第二、三堆土
    石堆，同年5月6日其係前往彰化縣和美鎮參加鎮公所主辦之
    審查會（參見本院卷一第101、102頁所附之出差請示單、彰
    化縣和美鎮公所函、92年度偵字第22887號卷第124頁所附之
    丁○○92年5月份出勤紀錄），檢察官認其於5月6日亦有前
    往現場勘查，應屬誤會；被告辛○○則僅於同年5月7日會同
    前往現場（參見93年度偵字第12781號卷第58頁所附之92年5
    月7日河川巡防日誌）。而被告丁○○於92年5月1日前往現
    場時，誠信公司剛開始清運，當日尚無越界及超深挖掘之情
    事（參見扣案之大安溪河川區域內土石堆(二)(三)標售卷二第93
    頁所附之92年5月1日會勘紀錄），5月7日由被告辛○○帶隊
    至土石堆現場時，由卷附之該日河川巡防日誌之記載，並未
    記載誠信公司有越界超挖盜採之情事，當日並有拍照存證（
    參見本院卷一第191頁），是難據此認被告辛○○、丁○○
    於92年5月7日之前，有容任誠信公司採砂石之行為，檢察官
    認其二人既有前往現場勘查，當知誠信公司如何越界盜採及
    超深挖掘之情事，稍嫌速斷。
  (5)被告辛○○、丁○○於92年5月15日會同臺中縣調查站人員
    前往誠信公司清運現場查驗，經繪圖計算出數量（參見92年
    度他字第961號卷二第99頁所附之大安溪河川圖籍第128號）
    ，得悉誠信公司有超挖砂石之情形，旋即依查驗結果，建請
    依契約第13條第3項之約定，對誠信公司處罰鍰5,000,000元
    ，並移請苗栗縣警察局大湖分局偵辦，及以存證信函向誠信
    公司求償410,256,000元（參見同上卷第100頁所附之92年5
    月15日查驗紀錄、附於本院卷三陳光龍律師94年12月5日辯
    護意旨狀證5之92年6月6日經授水字第09220237620號經濟部
    處分書、第三河川局92年6月6日水三管字第092020 08430號
    函、92年6月16日存證信函）。亦足以證明被告辛○○、丁○○就誠信公司超挖之行為有查緝之事實，其二人並無圖利
    誠信公司之行為。
  2.被告庚○○部分
    被告庚○○係第三河川局之河川駐衛警，系爭第二、三堆土
    石所在位置係其負責巡防之區域，業據其於偵查中供述在卷
    。(1)其於92年5月1日陪同被告丁○○前往進行開工清除工程
    ，且有錄影存證；繼於同年5月2日、5月3日、5月4日、5月7
    日均有前往巡查，亦均錄影及拍照存證（參見93年度偵字第
    12781號卷第55至58頁所附之河川巡防日誌），惟92年5月7
    日之前，由系爭土石堆現場情形，尚未能明顯發覺誠信公司
    確有盜採之情事，已見上述。(2)92年5月10日有民眾檢舉第
    三堆砂石附近有疑似盜採情事，被告庚○○會同卓蘭分駐所
    人員前往勘查、錄影及拍照存證，並載明於該日河川巡防日
    誌上，又另記載「現場爭議係為誠信公司與吉林公司壩頭部
    分，屬私權爭議，非本局轄管之公有財產」，及加註擬請被
    告丁○○再次前往確認及明確標示界線，呈閱後經局長陳隆
    政批示「工程於5月14日止，相關蒐證資料應彙整有無違法
    ，並依法處理」（參見同上卷第59、60頁所附之92年5月10
    日河川巡防日誌及同日會勘紀錄）。(3)92年5月13日被告庚○○與另一名河川駐衛警案外人張永鈞依被告辛○○之指示
    ，前往系爭第二、三堆土石堆計算載運砂石車次，將計得之
    車次記載於河川巡防日誌上，呈閱後經局長陳隆政批示「相
    關資料送檢察官參考」（參見同上卷第63頁所附之92年5月
    13日河川巡防日誌）。綜上以觀，被告庚○○僅係一名河川
    駐衛警，其所製作之河川巡防日誌尚須呈閱河川駐衛警察隊
    長、管理課課長、副局長、局長，且其於92年5月1日、5 月
    2日、5月3日、5月4日、5月10日、5月13日之河川巡防日誌
    之擬辦事項欄均有記載「加強區域蒐證工作」，呈閱後其上
    級長官亦無不同之指示，而局長陳隆政於92年5月10日之河
    川巡防日誌上僅批示彙整相關蒐證資料，查明有無違法後依
    法處理；於92年5月13日之巡防日誌上則批示送檢察官參考
    ，均未指示被告庚○○應立即制止誠信公司繼續清運。被告
    庚○○既有善盡職責到場巡視，並予以錄影、拍照蒐證，日
    後如查悉有盜採情事時，即可做為查緝之依據，難認其行為
    有何不當；縱使檢察官認為被告庚○○於92年5月10日獲悉
    疑有盜採情事後，未當場制止誠信公司繼續清運，係有疏失
    ，然依上揭最高法院判決之意旨，究不能憑此逕認其有圖利
    誠信公司之故意。
  (七)綜上所述，依檢察官所舉之證據均無從認定被告辛○○、丁○○、庚○○有圖利誠信公司之犯行，且亦無其他積極證據
    足資證明其三人有何犯行，依刑事訴訟法第154條第2項、第
    301條條第1項之規定，自應為被告辛○○、丁○○、庚○○
    無罪之判決。
肆、臺灣臺中地方法院檢察署93年度偵字第14588號及臺灣苗栗
    地方法院檢察署92年度偵字第4573號併案之事實，與本案被
    告壬○○所犯竊盜罪為同一事實，為起訴效力所及，本院自
    得併予審理，附此敘明。
伍、臺灣苗栗地方法院檢察署92年度偵字第1682號併案部分
一、併辦意旨以：被告壬○○係誠信公司之負責人，緣誠信公司
    於80年間，即在苗栗縣三義鄉○○段第484、485、486、488
    地號（為己○○、莊阿喜所有）及臨近國有未登錄地堆置砂
    石，面積達0.0000000公頃。嗣於91年間因另涉嫌竊盜案件
    經偵辦期間，上揭堆置之砂石遭承辦單位予以查扣，再於91
    年間甫經承辦檢察官發還，被告壬○○竟基於意圖為自己不
    法所有之犯意，於91年10月清運上揭砂石堆期間，除將原堆
    置之砂石清運完畢外，另往下挖掘數公尺深，而將屬己○○
    、莊阿喜等私人及臨近國有未登錄地之天然級配均運回占為
    己有，因認被告壬○○涉有刑法第320條第1項之竊盜犯行，
    且與本件其所犯之竊盜罪間，具有連續犯之關係，移送本院
    併辦。
二、惟本件被告壬○○之犯罪時間係在92年5月1日至91年5月14
    日間，而併案部分之行為時間則係91年10月份，前後時間相
    隔半年之久，難認時間緊接，產無從認為被告壬○○係基於
    概括犯意所為，本院認此併案部分與本件被告壬○○有罪部
    分不具連續犯之裁判上一罪關係，應退回臺灣苗栗地方法院
    檢察署另行處理。
陸、適用之法律
一、刑事訴訟法第299條第1項前段、第301條第1項。
二、刑法第28條、第320條第1項。
三、罰金罰鍰提高標準條例第1條前段。
中    華    民    國    95    年    3     月    13    日
                刑事第十三庭  審判長法  官  陳慧珊
                                    法  官  李秋娟
                                    法  官  黃裕仁
上正本證明與原本無異。
如不服本判決，應於判決送達後10日向本院提出上訴狀（應附繕
本），上訴於臺灣高等法院臺中分院。
                                    書記官  施玉卿
中    華    民    國    95    年    3     月    13    日
【附錄本案論罪科刑法條】
刑法第320條第1項：
意圖為自己或第3人不法之所有，而竊取他人之動產者，為竊盜
罪，處5年以下有期徒刑、拘役或500元以下罰金。


司法院資訊處製作；財團法人民間司法改革基金會備份。
